最高法院刑事判決　　　　　　　　　　　　　　　八十八年度台上字第三七三七號
　　　上　訴　人　甲○○
　　　　　　　　　乙○○
右上訴人等因殺人未遂案件，不服臺灣高等法院臺南分院，中華民國八十六年七月四
日第二審判決（八十六年度上訴字第八一七號，起訴案號：臺灣嘉義地方法院檢察署
八十五年度偵字第五二六八號），提起上訴，本院判決如左：
    主  文
原判決撤銷，發回臺灣高等法院臺南分院。
    理  由
本件原判決認定上訴人甲○○、乙○○二人，於民國八十五年九月七日晚十一時許，
與案外人王芝瑞在嘉義市○區○○○路與和平路口，宣信國小旁人行道之小吃攤飲酒
，迨翌日零時十分許，乙○○已略有醉意，見一旁之麵攤老闆朱芥源與人聊天，誤以
為係對其有所批評，乃上前責問朱某，其友人王芝瑞趕緊勸乙○○回座，詎乙○○心
有未甘，竟自其機車上取出己有之長型螺絲起子一支（約三十公分長），基於殺人之
犯意，再至朱芥源之麵攤，動手刺殺朱芥源之頭、臉部，幸朱芥源以其麵攤之塑膠凳
招架始未被刺中，詎乙○○仍節節逼進不斷刺殺，甲○○恐乙○○不敵，亦抽出其隨
身攜帶之自製兇器尖型鐵棒（約十五公分），與乙○○基於共同殺人之犯意，上前欲
刺殺朱芥源，並揚言：「今晚一定要讓你死」，朱芥源後退時不慎跌倒，甲○○乃趁
機刺殺朱芥源一下，致朱芥源右背部遭刺傷三×○‧五×二公分，其起身後以手抵擋
，又致右手第二指裂傷一×○‧三×○‧三公分，朱芥源之妻陳季香見狀，出面勸阻
乙○○，乙○○另又基於傷害之犯意（此部分已判決不受理確定），猛力將陳季香推
倒，致陳季香之左手落入其麵攤火爐上加熱中之炒菜鍋內，致左前臂遭二度燒傷。朱
芥源為防護其妻，拿起炒菜鍋敲擊乙○○之頭部。乙○○猶繼續圍繞麵攤追殺朱某，
且將朱芥源推倒，撞翻其麵攤，撲向朱某再刺其頭部，朱芥源於急迫中，為防自己
，隨手抓起其麵攤上切菜用之菜刀，朝乙○○揮砍而將之殺傷。朱芥源見甲○○在旁
，為防止柯某再度攻擊，而自其小貨車上取出鐵管一支，揮打甲○○頭部一下，致甲
○○頭頂部血腫五×三公分，嗣並扣得乙○○所有之螺絲起子一支及朱芥源所有之菜
刀一把及鐵管一支等情，因而撤銷第一審法院關於上訴人等不受理之判決，改判論處
上訴人等共同殺人未遂罪刑，固非無見。
惟查（一）被告之自白，須非出於強暴、脅迫、利誘、詐欺或其他不正之方法，且與
事實相符者，始得採為證據，如果被告之自白，係出於不正之方法，並非自由陳述，
即其取得自白之程序，已非適法，則不問自白內容是否確與事實相符，因其非係適法
之證據，即不能採為判決之基礎，故審理事實之法院，遇有被告對於自白提出非任意
性之抗辯時，應先於其他事實而為調查，否則即有應於審判期日調查之證據而未予調
查之違法；經查，原判決係以甲○○在警局複訊及偵查初訊中，供承其與乙○○有聯
手致朱芥源於死之意，伊見朱芥源跌倒即上前以其隨身攜帶之尖型鐵條刺朱某背部一
下，並高喊：「今晚一定要殺死你。」（見警卷第五頁背面、偵查卷第十頁正、反面
），為判決上訴人等共犯殺人未遂罪名之基礎，然查，甲○○於第一審審理時，即具
狀陳稱：「警訊筆錄中有被告高喊：今晚一定要殺死你（指朱芥源）之記載，乃警方
為求績效，故意擴大案情之嚴重性，且據稱被害人與警方人員中有親戚關係，因之警
訊筆錄中始有被告自白高喊今晚一定要殺死你之記載，至於偵查中被告稱有置被害人
於死之意思，乃因警脅迫被告於檢察官訊問時，須與警訊筆錄為相同之供述，否則將
予借提刑求，被告唯恐遭警借提刑求，不得不為相同之供述。」（見第一審卷第五十
頁），原審就甲○○抗辯其在警局複訊及檢察官初訊中之自白，非出於任意性乙事，
未為任何調查，復未敘明不予調查及其辯解不可採之理由，即將前揭自白採為論斷上
訴人等罪刑之基礎，顯有應於審判期日調查之證據未予調查之違法。（二）按共同正
犯之成立，除共同實施犯罪之行為外，其就他人之行為負共犯之責者，以其間有意思
之聯絡為要件。若事前並未合謀，實施犯罪行為之際，又係出於行為者獨立之意思，
行為人以外之人與行為人即不負共犯之責。本件依原判決認定之事實觀之，本案糾紛
導因於乙○○誤會朱芥源對其有所批評致心生不滿，而乙○○持長型螺絲起子攻擊朱
芥源之初，甲○○並未參與，直至朱芥源持塑膠椅招架，甲○○恐乙○○不敵，始抽
出隨身攜帶之尖型鐵棒趨前剌擊朱芥源，此時乙○○則因朱某之妻陳季香勸阻，致猛
推陳季香，造成陳女受傷，是甲○○於本件事發之初，與乙○○似無共同犯罪之意思
聯絡，至於其在黃、朱二人衝突進行期間，持尖型鐵棒趨前攻擊朱芥源之行為，似是
因為其擔心乙○○不敵而趁朱某跌倒之時予以攻擊，況據告訴人陳季香（即被害人朱
芥源之妻）供稱：「他一人（指乙○○）持螺絲起子過來要剌我先生（指朱芥源），
我先生拿椅子抵抗……我先生第一次摔倒時，被甲○○殺傷……甲○○殺我先生一下
後，又走回蚵仔煎攤子，只有我先生跟乙○○打鬥」（見偵查卷第四十三頁背面至第
四十五頁）觀之，可見柯垣源趨前攻擊朱某成傷後，即行退去，其間歷時甚短，堪認
乙○○供稱：「衝突中也不知甲○○何時殺傷朱芥源。」、「他（指朱芥源）是否被
甲○○殺一刀，我不知道」、「甲○○看到我受傷才過來，我們沒有兩個人打一個人
。」（見偵查卷第十八頁、第五十三頁、第一審卷第四十五頁），尚非無稽，則乙○
○於酒後精神注意力亞於常人，且適與陳季香推扯之狀況下，能否於甲○○上前剌傷
朱芥源之瞬間，即萌與柯某共同犯罪之犯意聯絡，實不無研求之餘地，原審徒以甲○
○見乙○○血流滿面而持尖鑽趨前剌殺朱芥源之單方面偶發行為，即認乙○○就甲○
○之行為，與柯某間必有犯意聯絡及行為分擔，自嫌速斷。（三）又按殺人未遂與傷
害之區別，應以加害人有無殺意為斷，而加害人有無殺人之故意，則需由法院綜合調
查所得之證據，按諸經驗法則及論理法則自由判斷，並不以兇器、被害人受創之部位
為其絕對之標準；再者，有罪之判決書，對被告有利之證據不採納者，應說明其理由
，為刑事訴訟法第三百十條第二款所明定。故有罪判決書對於被告有利之證據，如不
加採納，必須說明其不予採納之理由，否則即難謂無判決不備理由之違誤；經查告訴
人朱芥源在第一審審理時雖仍指證甲○○曾高喊今晚一定要讓你死等言語，惟其同時
又陳稱：「他（指甲○○）是口說而已，可能並無致我於死之意。」（見第一審卷第
四十五頁），查朱芥源於事發當時曾與甲○○做近距離的接觸，且於近距離內聽聞甲
○○欲加害其致死之言語，則其對甲○○已顯現在外的主觀犯罪意思表徵，自屬體認
最深，原審就此有利於甲○○之證據，不加採納，又未敘明不予採納之理由，應有判
決不備理由之違法；以上或為上訴意旨所指摘，或為本院得依職權調查之事項，應認
本件有發回更審之原因。
據上論結，應依刑事訴訟法第三百九十七條、第四百零一條，判決如主文。
中      華      民      國    八十八    年      七      月      十五    日
                              最高法院刑事第一庭
                                  審判長法官  施  文  仁
                                        法官  林  永  茂
                                        法官  蕭  仰  歸
                                        法官  花  滿  堂
                                        法官  陳  世  淙
      右正本證明與原本無異
                                              書  記  官
中      華      民      國    八十八    年      七      月    二十一    日
